【裁判字號】    98,交聲,479
【裁判日期】    981215
【裁判案由】    聲明異議
【裁判全文】
臺灣嘉義地方法院交通事件裁定         98年度交聲字第479號
原處分機關  交通部公路總局嘉義區監理所
異  議  人
即受處分人  甲○○
上列異議人即受處分人因違反道路交通管理處罰條例案件，對於
交通部公路總局嘉義區監理所民國98年11月25日所為之裁決（嘉
監裁字第裁70-L00000000號），聲明異議，本院裁定如下：
    主  文
原處分關於裁處罰鍰逾新臺幣萬玖仟伍佰元部分撤銷。
上開撤銷部分，甲○○不罰。
    理  由
一、原處分機關處分意旨略以：異議人即受處分人甲○○（下稱
    異議人）於民國97年8月13日23時30分許，於酒後駕駛車牌
    號碼D4-6187號自用一般小客貨車，在嘉義縣水上鄉○○○○
    道第274.1公里路段南下車道處，經警測得呼氣酒精濃度高
    達每公升0.76毫克，由警以「酒精濃度超過規定標準」為由
    ，掣開舉發通知單，復查仍認前揭違規情事屬實，於98年11
    月25日依道路交通管理處罰條例第35條第1項第1款及違反道
    路交通管理事件統一裁罰基準及處理細則等規定，以嘉監裁
    字第裁70-L00000000號裁決書，裁處異議人罰鍰新臺幣（下
    同）49,500元，並吊扣駕駛執照12個月（業於98年5月23日
    執行）及施以道安講習，裁決並無違誤等語。
二、異議人聲明異議意旨略以：確於前揭時、地，因酒後駕車，
    經警測得呼氣酒精濃度超過標準，然經檢察官緩起訴處分在
    案，並已依檢察官命令支付10,000元予犯罪被害人保護協會
    臺灣嘉義分會（下稱犯保協會），緩起訴處分期間已屆滿，
    請求准予扣除等語。
三、按汽車駕駛人飲用酒類後，其吐氣所含酒精濃度超過每公升
    0.25毫克（MG/L）者，不得駕車，道路交通安全規則第114
    條第2款訂有明文。又汽車駕駛人，駕駛汽車經測試檢定有
    酒精濃度超過規定標準之情形者，處15,000元以上60,000元
    以下罰鍰，並當場移置保管該汽車及吊扣其駕駛執照1年，
    此觀道路交通管理處罰條例第35條第1項第1款規定亦明。至
    於95年2月5日施行之行政罰法第26條規定：「一行為同時觸
    犯刑事法律及違反行政法上義務規定者，依刑事法律處罰之
    。但其行為應處以其他種類行政罰或得沒入之物而未經法院
    宣告沒收者，亦得裁處之。前項行為如經不起訴處分或為無
    罪、免訴、不受理、不付審理之裁判確定者，得依違反行政
    法上義務規定裁處之。」該條立法理由明確揭示：「一行為
    同時觸犯刑事法律及違反行政法上義務規定時，由於刑罰與
    行政罰同屬對不法行為之制裁，而刑罰之懲罰作用較強，故
    依刑事法律處罰，即足資警惕時，實無一事二罰再處行政罰
    之必要。且刑事法律處罰，由法院依法定程序為之，較符合
    正當法律程序，應予優先適用。但罰鍰以外之沒入或其他種
    類行政罰，因兼具維護公共秩序之作用，為達行政目的，行
    政機關仍得併予裁處，故為第1項但書規定。前述行為如經
    檢察官為不起訴處分或法院為無罪、免訴、不受理或不付審
    理（少年事件）之裁判確定，行政罰之裁處即無一事二罰之
    疑慮，故第2項規定此時仍得依違反行政法上義務之規定裁
    處。」亦即一行為同時造成刑罰法律與行政秩序罰規定發生
    競合適用之關係時，基於「一事不二罰」之法理，立法者確
    立應以刑罰優先為原則，避免行為人承受過度且重複之處罰
    ，而使行為與處罰顯不相當，受不合比例之不利益，基此，
    關於刑事法律處罰之範圍自應採取實質認定，凡刑事法中所
    規定客觀上剝奪行為人生命、自由、財產權利，主觀上亦因
    制裁之嚴厲性足以造成心理強制而達成矯正教化目的之處遇
    手段，皆應納入其中，解釋上即不以形式符合刑法第32條至
    第34條所定主刑及從刑種類者為限，始與前揭法律規範之意
    旨相符。
四、經查：
(一)本件異議人於上揭時、地，酒後駕車，經警測得呼氣酒精濃
    度高達每公升0.76毫克，就涉犯刑法第185條之3犯行部分，
    經臺灣嘉義地方法院檢察署檢察官於97年9月9日緩起訴處分
    ，由臺灣高等法院臺南分院檢察署駁回再議，於97年10月1
    日確定在案，此有緩起訴處分書、臺灣高等法院被告前案紀
    錄表各乙份存卷可憑，並經異議人坦認在卷，是異議人飲用
    酒類後駕車，經警測得呼氣酒精濃度已達每公升0.76毫克等
    事實，應堪認定。又緩起訴處分期間為1年，異議人並應於
    緩起訴處分確定後4個月內，向犯保協會支付10,000元，異
    議人於98年3月2日已為履行支付，緩起訴處分於98年9月30
    日屆滿，緩起訴處分未經撤銷，此亦有上開前案紀錄表各1
    紙附卷足稽。
(二)本件之爭議即在於異議人前開違反刑事法律之犯罪事實已明
    確，惟因檢察官採取緩起訴處分之替代性刑事處遇手段，未
    將該案逕行起訴或聲請簡易判決處刑，致其後適用之刑事訴
    訟程序有所區別，然異議人仍係須支付一定金額予檢察官指
    定機構，其如未能確實履行義務，依刑事訴訟法第253條之3
    第1項第3款之規定，將遭受撤銷緩起訴處分，而檢察官亦將
    之起訴或聲請簡易判決處刑；反之，倘其確實遵守並履行各
    項緩起訴條件，除非合於刑事訴訟法第260條所定情形之一
    ，否則無再就同一案件遭受刑事訴追之虞。是檢察官所課以
    異議人之上開負擔，雖非「刑罰」，但性質上已產生實質刑
    罰之效果，而與不具任何制裁或處罰作用之不起訴處分，迥
    不相同，況且緩起訴處分所定緩起訴期間期滿後，該緩起訴
    處分將發生禁止對已為緩起訴處分之同一犯罪事實再行起訴
    之效力，即所謂「緩起訴處分之實質確定力」（最高法院94
    年臺非字第215號判例意旨參照），檢察官所為對於異議人
    之緩起訴處分，實已產生實質刑罰之效果。再者，行政罰法
    第26條第2項既未將緩起訴處分列舉其中，本於「例外規定
    從嚴解釋」之法理，亦不應將條文中「不起訴處分」之範圍
    ，擴及於性質、效果及內涵均非相同之「緩起訴處分」。至
    於法務部雖於95年5月25日以法律字第0950700393號函示：
    行政罰法第26條第2項所稱「不起訴處分」，包括「緩起訴
    處分」在內等語，惟行政罰法第26條第2項乃例外得裁處行
    政秩序罰之補充規定，參諸該條文所列之「不起訴處分」、
    「無罪」、「免訴」、「不受理」、「不付審理」等係屬不
    能證明刑事被告犯罪或未曾使其實際接受刑罰之情形，顯然
    與該條第1項所指發生處罰競合之前提要件不同，是明定有
    該條第2項所列情形者，仍應依違反行政法上義務規定裁處
    。本件緩起訴處分既非不能證明行為人之犯罪事實，且有支
    付一定金額之實質處罰，自與上開行政罰法第26條第2項列
    舉之不起訴處分等情形有別，無從遽為相同之處置。又緩起
    訴處分制度之設計，亦在使刑事被告於偵查階段即獲免除進
    入刑事訴訟程序之優待處遇，寓有節省司法資源之目的，益
    徵行為人支付之公益捐而獲緩起訴處分，與刑事被告經法院
    循審判程序判處罰金或得以易科罰金之拘役或有期徒刑，所
    受實質懲罰目的，財產權均受剝奪之情形相當，上開法務部
    函示，自難引為論據。是對於酒後駕車，同一行為經交通裁
    決機關裁處罰鍰，復經檢察官為緩起訴並命向公益團體捐款
    者，該捐款部分係為履行檢察官為緩起訴處分命令，與受刑
    事處罰無異，亦應有首揭「一事不二罰」之適用，應屬確論
    。
(三)另「前項汽車駕駛人，經裁判確定處以罰金低於本條例第92
    條第3項所訂最低罰鍰基準規定者，應依本條例裁決繳納不
    足最低罰鍰之部分」，道路交通管理處罰條例第35條第8項
    定有明文。此所稱罰金，解釋上自應包括依檢察官處分命令
    ，而向公庫或指定之公益團體、地方自治團體繳納款項在內
    。再依違反道路交通管理事件統一裁罰基準及處理細則第2
    條訂定「違反道路交通管理事件統一裁罰基準表」之規定，
    駕駛人吐氣所含酒精濃度超過每公升0.55毫克以上者，汽車
    駕駛人於期限內繳納或到案聽候裁決者，處最低罰鍰49,500
    元，並吊扣駕駛執照1年。是異議人依緩起訴處分命令向犯
    保協會繳納10,000元，係履行檢察官為緩起訴處分命令，性
    質上自屬於處分金，與罰金無異，依上開規定，原處分機關
    就行政罰鍰方面仍得裁處39,500元（即差額部分），至逾此
    部分罰鍰（即10,000元），異議人繳納上開處分金後，已受
    到實質制裁，自不應就同一行為再受行政罰鍰，否則將與行
    政罰法第26條規定之立法意旨相違背（臺灣高等法院臺南分
    院98年度交抗字第277號、第9號、97年度交抗字第267號、
    第208號裁定意旨均可參照）。至於異議人所支付之緩起訴
    處分金僅10,000元，未達處罰條例第92條第3項所訂最低罰
    鍰基準規定，則依道路交通管理處罰條例第35條第8項規定
    ，異議人仍須補繳不足最低罰鍰即39,500元，要屬無疑。
五、綜上所述，原處分機關就本件裁決僅能裁處罰鍰39,500元，
    逾此部分之行政裁罰，顯有未洽，異議人請求扣除，為有理
    由，應由本院撤銷原處分逾罰鍰39,500元部分，並為主文第
    2項所示異議人不罰之諭知，以資適法。至於原處分關於吊
    扣駕駛執照及道案件處理辦法安講習部分，則係預防將來再
    犯危險之管制罰，而有別於前揭針對已發生違規事實科處罰
    鍰之行政秩序罰，屬行政罰法第26條第1項但書所稱之「其
    他種類行政罰」，原處分機關仍得依道路交通管理處罰條例
    第35條第1項第1款予以裁處，然異議人就此部分已執行且未
    聲明異議，本院自無庸審酌，併此敘明。
據上論斷，應依道路交通管理處罰條例第87條第2項，道路交通
案件處理辦法第20條前段，裁定如主文。
中    華    民    國    98    年    12    月    15    日
                  交通法庭  法  官  林青怡
上列正本證明與原本無異。
如不服本裁定，應於裁定送達後5日內向本院提出抗告狀（應附
繕本）。
中    華    民    國    98    年    12    月    16    日
                            書記官  李佳惠


司法院資訊處製作；財團法人民間司法改革基金會備份。
